【裁判字號】    98,建,76
【裁判日期】    981224
【裁判案由】    給付工程款
【裁判全文】
臺灣板橋地方法院民事判決                98年度建字第76號
原      告  頂尖室內裝修工程有限公司
法定代理人  甲○○
訴訟代理人  陳慶龍
被      告  米點室內裝修有限公司
法定代理人  乙○○
訴訟代理人  林光彥律師
上列當事人間請求給付工程款事件，經本院於民國98年12月10日
言詞辯論終結，判決如下：
    主  文
被告應給付原告新臺幣壹拾柒萬零肆佰柒拾伍元，及自民國九十
八年五月二十一日起至清償日止，按年息百分之五計算之利息。
原告其餘之訴駁回。
訴訟費用由被告負擔十分之一，餘由原告負擔。
本判決第一項得假執行，倘被告以新臺幣壹拾柒萬零肆佰柒拾伍
元為原告預供擔保，得免為假執行。
原告其餘假執行之聲請駁回。
    事實及理由
一、原告主張：
  (一)被告將其得標之國立台中技術學院中正大樓原圖書館空間重
    新隔間裝修工程之隔間工程、天花板工程、追加工程及各項
    裝修工程發包予原告施作（內容詳附件所載），原告於民國
    97 年11月間開工至98年2月間完工，並將之交付被告且由國
    立台中技術學院（下稱業主）使用。原告並於完工後將全數
    工程款統一發票向被告請款。詎被告僅給付新臺幣（下同）
    150萬元工程款，迄尚餘262萬395元未清償，經屢催未獲置
    理，爰本於契約關係提起本訴，請求被告給付工程款等情。
  (二)原告所承包工程均早已完工，並經被告工地主任會同估驗數
    量完成，並無瑕疵，自屬驗收合格。且於98年1月12日再次
    與被告工地主任重新複驗，雙方確認無誤後，被告即於同年
    月19日傳真要原告開立防火證明。倘原告施作工程並未驗收
    合格，接續工程並無法進場。即所謂「驗」為估算數量，「
    收」為受領工作物。依民法第490條第1項及第505條第1項規
    定，被告自應給付工程款。另縱原告所交付工作物有瑕疵，
    被告至多僅得請求原告修補或償還修補必要費用，並不得執
    此拒付工程款。再退步言之，倘認被告工地主任與原告會同
    估驗之行為，無法認定已經驗收。原告既於98年8月19日寄
    發存證信函予被告，請於文到5日內會同驗收，未獲被告置
    理，依民法第101條第1規定亦視同條件已成就，而應給付工
    程款。
  (三)併為聲明：被告應給付原告262萬395元，及自支付命令送達
    翌日（即98年5月21日）起至清償日止，按年息5%計算利息
    ；原告願供擔保，請准宣告假執行。
二、被告抗辯：
  (一)本件原告承攬被告國立台中技術學院隔間及天花板工程之工
    程發包金額為280萬元。依合約計載「付款辦法為：工地估
    驗合格後，於次月5日前送請款單及發票，隔月底放款，45
    天票期。」，系爭工程迄未經業主驗收合格，自難認符合請
    款要件。況且因原告施作天花板塌陷等多項瑕疵，經業主發
    函要求被告改善，被告陸續於98年2月20日、同年6月19日、
    同年6月22日多次發函請求原告修補，並未獲原告置理，故
    業主無法辦理驗收，實可歸責於原告。
  (二)本件除原工程款280萬元外，另有追加工程1萬8,900元、5萬
    7,750元及7萬8,000元，合計295萬4,650元，扣除被告已給
    付150萬元（原告97年12月12日所提出估驗計價與付款條件
    不符，但原告情商資金週轉之故，是被告於98年1月21日同
    意先行放款150萬元。）後，僅餘工程款145萬4,650元。至
    原告主張其餘追加部分，並未據被告同意，原告並不得依實
    作數量向被告請款。至被告與業主間契約，與兩造間契約無
    涉。且被告於給付部分款項同時，要求原告須檢附完工相關
    證明以利估驗。原告拒不交付，逕要求被告付款，亦屬無據
    。
  (三)併為答辯聲明：原告之訴駁回；如受不利判決願供擔保請免
    為假執行。
三、兩造不爭執之事項：
  (一)兩造於97年11月12日簽署工程採購確認單，約定由原告向被
    告承包被告國立台中技術學院「隔間工程」及「天花板工程
    」，金額共計280萬元。施作項目、數量及單價詳如附件項
    次一、二中承攬契約部分之記載。付款辦法則載為「工地估
    驗合格後，於次月5日前送請款單及發票，隔月底放款，45
    天票期。」等情，並有採購確認單1份（詳原證4第1頁）在
    卷可佐。
  (二)兩造於97年11月28日簽署工程採購確認單，約定由原告向被
    告承包被告國立台中技術學院「包樑柱」（數量90m，單價
    571.4元）、「包風管」（數量40m、單價571.4元）工程，
    金額共計7萬8,000元。付款辦法則載為「工地估驗合格後，
    於次月5日前送請款單及發票，隔月底放款，45天票期。」
    等情，並有採購確認單1份（詳原證4第4頁）在卷可佐。
  (三)兩造於98年1月12日簽署工程採購確認單，約定由原告向被
    告承包被告國立台中技術學院「門片、門斗、水平把手、門
    檔」（數量2檔、單價9402元）、「白板框4m*1.2m厚度
    2cm*8m 美耐板」（數量1式、單價5642元）、「80cm*260cm
    木芯板貼美耐板」（數量4式，單價3,761元）、「窗框11m
    、高38cm3分夾板貼美耐板雙面數量11m，單價1,410元）工
    程，金額共計5萬7,750元。付款辦法則載為「工地完工驗收
    後，每月25日前完成之工程，於次月5日前送請款單及發票
    ，隔月初放款。(1)工程完工90%，60天期票。(2)驗收合格10%
    ，45 天期票。(3)發票備註請註明工程名稱及採購編號。」
    等情，並有採購確認單1份（詳原證4第3頁）在卷可佐。
  (四)兩造於98年2月13日簽署工程採購確認單，約定由原告向被
    告承包被告國立台中技術學院「4樓教室假門（假防火門）
    」（數量4組，單價1,800元）、「4樓修框、雙邊之工程」
    （數量9組，單價1,200元），金額共計1萬8,900元。付款辦
    法則載為「工地完工驗收後，每月25日前完成之工程，於次
    月5日前送請款單及發票，隔月初放款。(1)工程完工90%，60
    天期票。(2)驗收合格10%，45天期票。(3)發票備註請註明工
    程名稱及採購編號。」等情，並有採購確認單1份（詳原證4
    第2頁）在卷可佐。
  (五)原告於97年12月12日向被告請款，經被告同意預付97年12月
    12日簽署工程合約（總金額280萬元）其中150萬元等情，並
    有被告提出工程估驗計價單及統一發票各1份在卷可佐。
  (六)原告於98年8月19日以存證信函通知被告於文到5日內擇日會
    同驗收系爭工程；被告則於同日收受前開存證信函等情，有
    存證信函及回執（詳原證6）在卷可佐。
  (七)系爭工程業主於98年7月20日辦理初驗，其結果如被證2所載
    。
  (八)國立臺灣技術學院98年10月9日中技總營字第098001345號函
    及結算書形式為真正。
  (九)原告於本院98年10月1日言詞辯論期日當交付被告供其施作
    系爭工程驗收之防火證明文件。
四、茲就原告請求項目臚列說明於下：
  (一)關於附件項次一「天花板工程」及二「隔間工程」部分：
    (1)依卷附工程採購確認單（原證4第1項）既就單價、數量已
      為明確約定，此部分工程款計算方式，自應依實際施作數
      量計價。即逾合約內容之數量部分，依民法第491條第1項
      規定，應視同允為報酬。被告抗辯：此部分係總價承包云
      云，並無可採。
    (2)再經比對附件（即本件原告主張施作數量）與業主所提出
      工程結算書，以較低者計之結果：
      I附件項次一數量1,479m2（單價318元）；數量249
        m2（單價1,448元）；數量1,680.73m2（單價405元）
        ；數量138m（單價1,111元）；數量254m（單價
        483.4 元）。此部分工程款計178萬7,672元。
      II附件項次二數量630.6m2（單價966元）；數量547.
        2m2（868元）；數量698m2（單價966元）。此部分工
        程款計175萬8,397元。
      III（I+II）合計354萬6,069元，扣除被告已付150萬元（
        依被告所提出附件二記載內容，被告所支付150萬元，
        係針對附件項次一、二而為。）後，尚餘204萬6,069元
        。
    (3)再依前述工程採購確認單記載「付款辦法：工地估驗合格
      後，於次月5日前送請款單及發票，隔月底放款，45天票
      期。」等情，被告復否認前開工作物已經估驗合格，此部
      分自應由原告就已符請款要件之利己事實，負舉證之責。
      查：
      I原告主張：其已會同被告現場工地主任驗收合格，並丈
        量完畢，自符得請款要件等情，固提出計量單（詳原證
        5）為佐。惟前開計量單縱信屬實，至多僅得證明預定
        施作之數量，蓋系爭工程採購確認單上記載「請務必與
        現場人員確定進場時間及現場丈量。」。故前開計量單
        究為施工前之丈量，抑或施工完竣後估驗數量，尚非無
        疑。
      II原告復主張：其倘未施作完成，不可能提出防火證明等
        情，並於本院98年10月1日言詞辯論期日當庭交付相關
        文件予被告（並有1份在卷可參）。查由卷附防火文件
        ，固可佐原告確已就該部分工程施作完畢（蓋證明書上
        必須記載產品使用處），其材質符合約定品質。然觀諸
        業主98年7月20日初驗報告記載（詳被證2），既有多項
        天花板施工瑕疵（並非材質有瑕疵，而係施工有瑕疵）
        ，經本院調查結果，縱認前開工程已估驗，亦尚未「合
        格」，而與「估驗合格」始得請款之要件有間。另此部
        分付款條件，既係當事人之特約，原告主張：縱有瑕疵
        ，被告僅得要求原告修補或請求償還必要費用，不得拒
        付承攬報酬云云，並無可採。
      III至原告主張：其於98年8月19日再次寄送存證信函，要
        求被告於函到5日內會同原告公司人員至現場會勘估驗
        ，以釐清責任。被告於同日收受後並未置理，依民法第
        101條第1項規定，視同被告以不正行為阻止條件之成就
        ，按諸前開規定，視同條件成就等情，固提出存證信函
        1份為佐。然承前述，此部分工程「估驗合格」除應符
        施工無瑕疵外，並其材質應符約定品質。承前述，原告
        至遲至98年10月1日始將估驗合格應備重要文件交付被
        告，自不得謂被告未依98年8月催告存證信函履行，條
        件已成就。
    (4)基上，此部分工程並無法認已符得請款條件，原告此部分
      請求，尚屬無據。
  (二)關於附件項次三：
    (1)其中項兩造於97年11月28日簽立工程採購確認單，約定
      此部分工程款為7萬8,000元。付款辦法則載為「工地估驗
      合格後，於次月5日前送請款單及發票，隔月底放款，45
      天票期。」等情，有採購確認單1份（詳原證4第4頁）在
      卷可佐。原告主張：經比對業主所提出結算書（第26頁項
      次四23及24小項）結果，共施作157.57公尺（(246尺+273
      尺)/3.3=157.57M）等情，為被告所未爭執，僅辯以：此
      部分屬被告與業主間契約關係，與兩造間契約無關等語。
      經本院調查結果，認被告既未舉證證明，前開工項除交由
      原告承攬外，另委託他人施作，結算書所載該工項施作數
      量，自應推認係由原告施作。再承前述，逾工程採購確認
      單部分，依民法第491條第1項規定，應視同允為報酬。是
      以，此部分原告得請求金額為9萬35元（571.4*157.57）
      。又前開工程既已竣工，且於業主初驗時，未見有何瑕疵
      指摘，被告復未就此部分工程有何估驗不合格情事，提出
      任何說明，經本院調查結果，此部分工程，已符請款要件
      ，原告本於契約關係請求被告給付9萬35元為有理由。
    (2)其中至項部分，被告否認兩造間締有承攬契約，自應
      由原告負舉證之責。關此部分僅據原告提出數量計算單（
      原證5第2項）為佐，被告既否認前開文書之真正，原告復
      未進步提出其餘證據證明，經本院調查結果。縱被告向業
      主承包系爭工程，確有前開工項，亦難推認確為原告所施
      作。即原告既無法證明，兩造就此部分工程確存承攬契約
      ，原告此部分請求，自屬無據。
  (三)關於附件項次四、五部分：
    承前述，已據原告提出工程採購單為佐。其中項次四部分金
    額為5萬8,840元，為兩造所不爭執；項次五部分其中1萬8,9
    00元為兩造所不爭執，應可該為真正。至其餘3,600元部分
    （即項次五第項逾4組部分），原告主張：經比對業主所
    提出結算書結果，共施作6組等情，為被告所未爭執，僅辯
    以：此部分屬被告與業主間契約關係，與兩造間契約無關等
    語。經本院調查結果，認被告既未舉證證明，前開工項除交
    由原告承攬外，另委託他人施作，結算書所載該工項施作數
    量，自應推認係由原告施作。再承前述，逾工程採購確認單
    部分，依民法第491條第1項規定，應視同允為報酬。是以，
    項次五部分原告得請求金額總計為2萬1,600元。又前開工程
    已完工，且於業主初驗時，未見有何瑕疵指摘，被告復未就
    此部分工程有何估驗不合格情事，提出任何說明，經本院調
    查結果，此部分工程，除得請求完工後90%外，並得請求驗
    收合格後10%工程款。準此，原告本於契約關係請求被告給
    付8 萬440元（58,840+21,600）為有理由。
五、綜上所述，原告本於契約關係請求被告給付17萬475元（9萬
    35元+8萬440元），及自98年5月21日起至清償日止，按年息
    5%計算之利息，為有理由，應予准許；逾此部分之請求，則
    屬無據，應予駁回。
六、兩造均陳明願供擔保，請准宣告假執行，或免為假執行宣告
    ，經核原告勝訴部分，所命給付金額未逾50萬元，爰依職權
    宣告之，並依聲請酌定相當擔保金額，准被告預供擔保後，
    得免為假執行。至原告敗訴部分，其假執行之聲請已失所附
    麗，應併駁回。
結論：原告之訴為一部有理由、一部無理由，依民事訴訟法第79
條、第389條、第392條，判決如主文。
中    華    民    國    98    年    12   月    24    日
                  民事第一庭    法  官  黃信滿
以上正本係照原本作成
如對本判決上訴，須於判決送達後20日內向本院提出上訴狀
中    華    民    國    98    年    12   月    24    日
                            書記官  林月蓉


司法院資訊處製作；財團法人民間司法改革基金會備份。
